臺灣臺北地方法院民事判決　　　　　　96年度重訴字第1355號
原　　　告　甲○○
訴訟代理人　乙○○
被　　　告　丙○○
上列當事人間分配表異議之訴事件，本院於96年12月11日言詞辯
論終結，判決如下：
    主      文
本院九十四年度執字第四一六八九號拍賣抵押物強制執行事件於
民國九十六年八月十六日所製作之分配表次序八第二順位抵押權
即被告之債權額（含債權原本、利息、違約金）應更正如附表所
示。
原告其餘之訴駁回。
訴訟費用由被告負擔百分之四十，餘由原告負擔。
    事實及理由
一、按債權人或債務人對於分配表所載各債權人之債權或分配金
    額有不同意者，應於分配期日一日前，向執行法院提出書狀
    ，聲明異議。異議未終結者，為異議之債權人或債務人，得
    向執行法院對為反對陳述之債權人或債務人提起分配表異議
    之訴。強制執行法第39條第1 項、第41條第1 項前段分別定
    有明文。本院94年度執字第41689 號拍賣抵押物強制執行事
    件於民國96年8 月16日作成分配表，定於96年9 月10實行分
    配，原告不同意該分配表次序8 第二順位抵押權所列之債權
    額（含債權原本、利息、違約金），於96年8 月30日具狀對
    該分配表聲明異議，同時對反對其陳述之被告提起本件分配
    表異議之訴，業據本院調閱94年度執字第41689 號民事執行
    卷宗查核無訛，堪認原告已遵守強制執行法第41條第3 項所
    定期間，本件起訴要屬合法，合先敘明。
二、原告起訴主張：(一)其於93年10月26日，以所有坐落臺北市○
    ○區○○段6 小段367 地號土地（權利範圍：7 分之1） 及
    其上建物門牌：臺北市大安區○○○路○ 段181 巷7 弄23號
    7 樓房屋（權利範圍：全部），為被告設定新臺幣 (下同)3
    60萬元之本金最高限額抵押權，以擔保原告向被告之借款。
    嗣於94年10月20日，被告以本院94年度拍字第611 號、94年
    度抗字第14號裁定為執行名義，聲請拍賣原告所有上開房地
    （被告於96年1 月9 日撤回強制執行之聲請，併案債權人上
    海商業儲蓄銀行股份有限公司續行強制執行程序，被告於96
    年5 月16日陳報債權），本院94年度執字第41689 號拍賣抵
    押物強制執行事件於96年8 月16日作成分配表，定於96年9
    月10日實行分配，原告不同意該分配表次序8 第二順位抵押
    權所列債權額（含債權原本、利息、違約金），於聲明異議
    後，於法定期間提起本件分配表異議之訴。(二)原告雖曾簽發
    金額300 萬元之本票交被告收執，惟被告實際交付之借款金
    額為260 萬元，且原告業於95年5 月11日、96年1 月19日，
    各清償100 萬元，分配表所列債權原本應為60萬元。而依兩
    造簽訂之抵押權設定契約書約定，利息按中央銀行規定利率
    計算，違約金按每日每萬元30元計算，兩造約定之利息、違
    約金均屬過高，且系爭借款並未約定清償期限，原告得隨時
    清償，請求依民法第205 條、第25 2條規定酌減為6 萬元（
    含利息、違約金）。上開分配表將債權原本列為300 萬元，
    利息列為304,521 元，違約金列為5,83 2,000元，顯有不當
    ，爰依強制執行法第41條第1 項規定，提起本件訴訟，請求
    將原分配表所列被告債權額，債權原本之金額更正為60萬元
    、利息及違約金之金額更正合計為6 萬元等語。並聲明：本
    院94年度執字第4168 9號拍賣抵押物強制執行事件於96年8
    月16日所製作之分配表次序8 第二順位抵押權即被告之債權
    原本應更正為60萬元，利息及違約金更正合計為6 萬元。
三、被告則以：(一)原告向被告借款300 萬元，除以系爭房地設定
    36 0萬元之本金最高限額抵押權擔保外，並簽發金額300 萬
    元之本票交被告收執，原告所借款項如為260 萬元，何須簽
    發300 萬元之本票交被告收執？且原告於本院民事執行處訊
    問時，就所借款項為300 萬元並未爭執，96年1 月8 日原告
    及其友人鄭進福與被告進行會算時，更確認兩造間之債權金
    額為434 萬元，原告主張：系爭借款金額為60萬元，並無理
    由。(二)兩造於設定系爭最高限額抵押權時，即約定系爭借款
    應於94年1 月27日清償，利息按中央銀行規定利率計算，違
    約金按每日每萬元30元計算，兩造約定之利息、違約金並無
    過高情事，原告請求依民法第205 條、第252 條規定酌減為
    合計6 萬元，自無理由等語資為抗辯。並聲明：駁回原告之
    訴。
四、兩造不爭執之事項：
  (一)原告於93年10月26日，以其所有之系爭房地為被告設定360
    萬元之本金最高限額抵押權，以擔保原告向被告之借款。
  (二)被告於94年10月20日，以本院94年度拍字第611 號、94年度
    抗字第14號裁定為執行名義，聲請拍賣系爭房地（被告於96
    年1 月9 日撤回強制執行之聲請，併案債權人上海商業儲蓄
    銀行股份有限公司續行強制執行程序，被告於96年5 月16日
    陳報債權），本院94年度執字第41689 號拍賣抵押物強制執
    行事件於96年8 月16日作成分配表，定於96年9 月10日實行
    分配。
  (三)原告係為支付購買系爭房地尾款而向被告借款，被告曾依原
    告指示，與訴外人蔡雅雯簽訂由被告提供260 萬元購屋尾款
    之約定書。
  (四)原告因系爭借款，簽發金額300萬元之本票交被告收執。
  (五)原告於95年5 月11日、96年1 月19日，各清償100 萬元。
  (六)兩造簽訂之抵押權設定契約書，約定利息按中央銀行規定利
    率計算，違約金按每日每萬元30元計算。
五、兩造爭執之事項：
  (一)系爭借款之金額為何？
  (二)系爭借款有無約定清償期限？
  (三)兩造約定之利息、違約金是否過高？
  (四)本院94年度執字第41689 號拍賣抵押物強制執行事件於96年
    8 月16日所製作之分配表次序8 第二順位抵押權即被告之債
    權額（含債權原本、利息、違約金）應為如何之更正？
六、得心證之理由：
  (一)按消費借貸為要物契約，因金錢或其他代替物之交付而生效
    力（89年5 月5 日民法債編修正施行前之民法第475 條參照
    ）。又支票為文義證券及無因證券，支票上權利係依支票文
    義而發生，與其基礎之原因關係各自獨立，支票上權利之行
    使，不以其原因關係存在為前提，尚難因執有支票，即得證
    明其所主張之原因關係為存在（最高法院90年度臺上字第8
    號裁判意旨參照）。本件被告以其執有原告所簽發金額300
    萬元之本票，抗辯原告向其借貸之款項為300 萬元，為原告
    所否認，並主張僅收受260 萬元之借款，依舉證責任分配之
    原則，自應由被告就其已另行交付40萬元借款之事實負證明
    之責，被告就此既未能舉證以實其說，其抗辯原告所借款項
    為300 萬元，即難憑採。況原告係為支付購買系爭房地尾款
    而向被告借款，為兩造所不爭，而原告向被告借貸系爭借款
    時，被告曾依原告指示與訴外人蔡雅雯簽訂約定書，依該約
    定書所載，被告應提供之款項為260 萬元，被告所交付之款
    項，其中100 萬元為現金，其中160 萬元為華南銀行本行支
    票，有被告所不爭之約定書在卷足憑，足徵被告所交付之借
    款應為260 萬元。雖被告主張：原告及其友人鄭進福與被告
    於96年1 月8 日進行會算，確認兩造間之債權金額為434 萬
    元等語，並提出本票、支票等為證。惟觀諸鄭進福於該等票
    據所為：「若二張各壹佰萬元未兌現，則債務額為新台幣肆
    佰參拾肆萬元正。若有兌現，則債務額為新台幣貳佰參拾肆
    萬元正。特此證明」之聲明，即足徵所謂「債務額為434 萬
    元」、「債務額為234 萬元」，應係被告為確保鄭進福交付
    之票據屆期得以兌現所為之懲罰或恩惠，並非兩造間之實際
    債權額，否則債權額何以視鄭進福交付之票據是否兌現而定
    ？被告抗辯：系爭借款金額為300 萬元等語，尚非可採。
  (二)次查被告所提債權證明文件即本票，固未載明到期日，惟被
    告於94年7 月間，以系爭借款屆期未獲清償，聲請本院裁定
    准予拍賣抵押物，其聲請意旨即已載明系爭借款之清償期限
    為94年1 月27日，原告雖不服該裁定提起抗告，然僅就系爭
    借款之債權總額加以爭執，有本院94年度拍字第611 號、94
    年度抗字第14號裁定附於本院94年度執字第41689 號民事執
    行卷宗可憑。而被告以上開裁定聲請對原告強制執行，其聲
    請意旨亦載明系爭借款之清償期限為94年1 月27日，原告對
    之並未爭執，甚或96年5 月29日、96年8 月30日對分配表聲
    明異議，亦僅以債權金額應為260 萬元為由聲明異議，有異
    議狀附於上開民事執行卷宗可稽。則自原告於裁定、執行程
    序均未對系爭借款之清償期限加以爭執，提起本件分配表異
    議之訴之初，對系爭借款之清償期限、違約金之起算點等亦
    未予爭執，而僅請求本院依民法第252 條規定予以酌減等節
    觀之，堪認系爭借款之清償期限應為94年1 月27日，原告主
    張：系爭借款並未約定清償期限，其得隨時清償等語，尚不
    足取。
  (三)復按利息係原本債權之收益，依原本數額及債權人不能使用
    原本之期間，按一定比率計算之金錢或其他代替物，是利息
    係基於原本所生之收益，於每經過一定期間，債權人即得按
    期具體請求債務人履行給付利息之債務，與債務人履行債務
    與否無涉，其性質、目的均與違約金迥不相同，並無民法第
    252 條酌減至相當數額規定之適用。查依兩造簽訂之抵押權
    設定契約書約定，系爭借款之利息係按中央銀行規定利率計
    算，因利率管理條例業經於74年11月29日因廢止而失效，不
    能再適用相關利率予以計算，原分配表以其利率未經約定，
    依民法第203 條規定，按週年利率5%計算之，自無不合，原
    告依民法205 條規定請求予以酌減，核屬無據，不應准許。
  (四)另按約定之違約金過高者，法院得酌減至相當之數額，民法
    第252 條定有明文。所謂相當之數額，應依一般客觀事實，
    社會經濟狀況及當事人所受損害情形，以為酌定之標準。且
    約定之違約金是否過高，應就債務人若能如期履行債務時，
    債權人可得享受之一切利益為衡量之標準，而非以僅約定一
    日之違約金額若干為衡量之標準（最高法院49年度臺上字第
    807 號、51年度臺上字第19號判例意旨參照）。查系爭借款
    期限於94年1 月27日屆至，已如前述，而原告除於95年5 月
    11 日 、96年1 月19日，各清償100 萬元外，餘款迄未清償
    ，復為兩造所不爭，是被告自得依兩造之約定，請求原告給
    付自94年1 月28日起算之違約金（原分配表自94年1 月27日
    起算違約金尚有誤會，詳細計算式詳如後述）。又依兩造簽
    訂之抵押權設定契約書約定，違約金應按每日每萬元30元（
    相當於年息10 9.5%） 計付，倘原告如期清償，被告復將該
    借款另行貸與他人，依民法第205 條規定，被告最高可收取
    按年息20% 計算之利息，是本院認被告請求按每日每萬元30
    元計付違約金，尚屬過高，應減至按年息20% 計算為適當。
  (五)綜上，原告向被告所借款項應為260 萬元，借款期限於94年
    1 月27日屆至，利息自93年10月26日起，按年息5%計算，違
    約金自94年1 月28日起，按年息20% 計算，原告除於95年5
    月11日、96年1 月19日，各清償100 萬元外，餘款迄未清償
    ，則原告對被告之借款債權如下：
    1.本金：60萬元。
      260萬元-100萬元-100萬元=60萬元
    2.利息：258,274元
    (1)93年10月26日起至95年5月11日止（563日）
      260萬元x 年息5% x 563日= 200,521 元 (元以下四捨五入)
    (2)95年5月12日起至96年1月19日止（253日）
      160萬元x 年息5% x 253日= 55,452 元 (元以下四捨五入)
    (3)96年1月20日起至96年2月16日止（28日）
      60萬元x 年息5% x 28日= 2,301元 (元以下四捨五入)
    (4)合計：
      200,521元 + 55,452元 + 2,301元 = 258,274元
    3.違約金：899,180元
    (1)94年1月28日起至95年5月11日止（469日）
      260 萬元x 年息20%x469 日= 668,164 元 (元以下四捨五
      入)
    (2)95年5月12日起至96年1月19日止（253日）
      160萬元x 年息20% x 253日= 221,808元 (元以下四捨五入)
    (3)96年1月20日起至96年2月16日止（28日）
      60萬元x 年息20% x 28日= 9,205元 (元以下四捨五入)
    (4)合計：
      668,164元 + 221,808元 + 9,205元 = 899,177元
    4.總計：
      60萬元 + 258,274元 +899,177元 =1,757,451元
七、從而，原告依強制執行法第41條第1 項規定，請求將本院94
    年度執字第41689 號拍賣抵押物強制執行事件於96年8 月16
    日所製作之分配表次序8 第二順位抵押權即被告之債權額（
    含債權原本、利息、違約金）予以更正，於附表所示範圍內
    ，為有理由，逾此部分之請求，為無理由，應予駁回。
八、本件事證已臻明確，兩造其餘攻擊防禦方法及所提證據，核
    與本件判決結果不生影響，爰不另一一論述，併予敘明。
九、結論：本件原告之訴為一部有理由，一部無理由，依民事訴
    訟法第79條，判決如主文。
中　　華　　民　　國　　96　　年　　12　　月　　25　　日
                  民事第五庭    法　官　陳秀貞
以上正本係照原本作成。
如對本判決上訴，須於判決送達後20日內向本院提出上訴狀。
中　　華　　民　　國　　96　　年　　12　　月　　25　　日
                    　　　　　　書記官　劉碧輝
